臺灣臺北地方法院民事判決
109年度訴字第3647號
原      告  唐秋雄  
訴訟代理人  張本皓律師
            羅敏嘉律師                      
被      告  李燦輝  
            吳梅子  

            李玟潔  

            陳俊吉  

共      同
訴訟代理人  石政宇律師
上列當事人間返還房屋等事件，本院於民國110年11月5日言詞辯
論終結，判決如下：
    主  文
原告之訴及假執行之聲請均駁回。
訴訟費用由原告負擔。
    事實及理由
壹、程序事項
一、按訴狀送達後，原告不得將原訴變更或追加他訴，但請求之
    基礎事實同一、擴張或減縮應受判決事項之聲明者，不在此
    限，民事訴訟法第255條第1項第2款、第3款定有明文。原告
    起訴時原聲明：「⒈被告李燦輝、吳梅子、李玟潔、陳俊吉
    應將門牌號碼臺北市○○區○○街000巷0號3樓即臺北市○○區○○
    街○○段000○號（含增建物）之房屋（下稱系爭房屋）遷讓返
    還與原告。⒉被告等應自起訴狀繕本送達各被告之翌日起至
    被告等遷讓返還訴之聲明一所示之房屋予原告之日止，按月
    共同給付原告新臺幣（下同）51,247元。⒊被告李燦輝、吳
    梅子、李玟潔、陳俊吉應連帶給付原告2,000,000元，及自
    起訴狀繕本送達各被告之翌日起至清償日止，按週年利率百
    分之5計算之利息。⒋前三項聲明，願供擔保，請准予宣告假
    執行。」等語（見本院卷第7-8頁）。復於110年10月1日以
    民事辯論意旨狀變更訴之聲明為：「⒈被告李燦輝、吳梅子
    、李玟潔、陳俊吉等四人應自起訴狀繕本送達各被告之翌日
    起至109年11月9日止，按月共同給付原告51,247元。⒉被告
    李燦輝、吳梅子、李玟潔、陳俊吉等四人應連帶給付原告2,
    000,000元，及自起訴狀繕本送達各被告之翌日起至被告等
    清償之日止，按週年利率百分之5計算之利息。⒊前二項聲明
    ，願供擔保，請准予宣告假執行。」等語（見本院卷第635-
    636頁）。因原告變更訴之聲明，均本於同一基礎事實關係
    ，核與民事訴訟法第255條第1項第2款、第3款之規定相符，
    應予准許。
二、本件原告起訴時原列被告為李燦輝、吳梅子、李玟潔、A（
    李玟潔之夫）、B（李玟潔之子女）、C（李玟潔之子女）（
    見本院卷第7-8頁）。嗣於109年6月22日以民事準備一狀撤
    回對A、B、C之訴（見本院卷第58頁）。復於109年8月3日以
    民事陳報狀追加被告陳俊吉（見本院卷第87-88頁），經被
    告當庭表示同意上開撤回及追加被告，核與首開規定相符，
    亦應予准許。
貳、實體事項
一、原告主張略以：
  ㈠系爭房屋於109年5月18日業經本院民事執行處公開拍賣，由
    原告得標買受，且於109年5月26日收受本院核發北院忠108
    司執卯字第135033號不動產權利移轉證書，取得系爭房屋之
    所有權。被告於109年11月9日交付系爭房屋與原告，惟上開
    占用期間係無權占有，致原告受有無法使用系爭房屋之損害
    ，原告自得請求被告返還不當得利。故原告依民法第179條
    規定，請求被告等人返還相當於租金之不當得利。
  ⒈按無權占有他人土地，可能獲得相當於租金之利益為社會通
    常之觀念，最高法院61年台上字第1695號判例足參，於無權
    占用他人之房屋時，亦應為相同解釋。
  ⒉原告於109年5月26日取得系爭房屋所有權，被告等無占有及
    使用系爭房屋之正當權源，無權占有至109年11月9日始返還
    系爭房屋予原告，致原告受有無法使用系爭房屋之損害，原
    告自得請求被告返還不當得利。
  ⒊臺北市大安區通化街123巷房屋之租金行情為每坪1437.5元/
    月。而系爭房屋之面積：主建物100.41平方公尺，加計附屬
    建物17.45平方公尺，等於117.86平方公尺即35.65坪，是系
    爭房屋之市場租金行情應為35.65坪乘以每坪1437.5元/月，
    等於51247元，原告請求以51247元之該址市場月租金額作為
    計算不當得利數額之標準，自屬有據。
  ㈡原告依民法第184條第1項前段、第185條、第195條第1項等規
    定，請求被告等人財產上損害賠償1,500,000元及慰撫金500
    ,000元，其理由如下：
　⒈被告等人拆除、毀損系爭房屋裝潢、增建部分，侵害原告就
    系爭房屋之所有權，原告請求財產上損害賠償1,000,000元
    ：
  ⑴侵權事實如下：
    原告於109年5月26日取得系爭房屋所有權，且被告等於109
    年5月18日明知系爭房屋為原告拍得，仍於109年5月25日、2
    6日、28日拆除系爭房屋內部裝潢、增建部分，是被告顯然
    於原告取得系爭房屋所有權後，故意侵害原告就系爭房屋之
    所有權。
  ⑵賠償金額如下：
    針對「三樓房屋之增建物破壞」部分，鑑定報告固稱修復費
    用為520,334元，惟其中有多筆工程項目漏未記載估價金額
    、估價金額與業界行情差額過鉅、計算錯誤等情事，實則本
    件三樓修復費用應為1,695,161元為可採。
  ⒉被告前揭侵權行為同時造成原告所有系爭二樓房屋樑損、漏
    水，侵害原告就系爭二樓房屋之所有權，並侵害原告居住安
    寧之人格利益，原告請求財產上損害賠償500,000元及慰撫
    金500,000元，其理由如下：
  ⑴被告等人破壞系爭三樓房屋之屋頂、樓地板，致使原告所有
    之系爭房屋正樓下2樓房屋屋頂樑損，且雨水得以直接從系
    爭三樓房屋滲漏至系爭二樓房屋內，嚴重影響原告之生活品
    質，此有鑑定單位110年5月14日函文附件第2點所載：「『二
    樓頂板漏水測試結果』：樓板有裂縫水可經由裂縫滲出，理
    由是漏水測試結果樓板有水滲出」等節、前呈原證8照片可
    證。若非被告等人破壞系爭三樓房屋天花板，則雨水不可能
    直接落入並累積於三樓地板；此外，系爭三樓地板於一般使
    用情形下，亦不可能積水至可滲漏至二樓之程度。是以，自
    三樓板漏水測試結果，可充分證明被告等人破壞系爭三樓房
    屋之天花板、樓地板等行為，與原告受有漏水損害，二者間
    有因果關係。
  ⑵二樓房屋漏水、樑損之財產上損害賠償500,000元：鑑定單位
    110年5月14日函文附件第4點就「二樓漏水」部分修正修復
    費用為48,817元，原告就此不爭執。鑑定報告110年5月14日
    函文附件第6點就「二樓樑損」部分修正同附件為26,459元
    ；惟該附件有金額計算錯誤之情事，應認樑損修復費用如附
    表1第4頁所示金額30,850元為可採。
　⑶慰撫金500,000元：揆諸最高法院92年度台上字第164號判例
    、臺灣高雄地方法院106年度雄簡字第1837號民事判決意旨
    ，被告等毀損系爭房屋，致同址正樓下2樓房屋居家環境潮
    濕，滲漏積水，天花板及牆壁油漆剝落等情形，造成居住者
    不舒適，且需耗費心力處理房屋之耗損。衡諸社會一般經驗
    法則，堪認足以影響居住權人之居住品質，非一般人社會生
    活所能容忍之環境，應認原告居住安寧之人格權已被侵害而
    情節重大，原告據此請求慰撫金500,000元，為有理由。
  ㈢並聲明：
  ⒈被告李燦輝、吳梅子、李玟潔、陳俊吉應自起訴狀繕本送達
    各被告之翌日起至109年11月9日止，按月共同給付原告51,2
    47元。
  ⒉被告李燦輝、吳梅子、李玟潔、陳俊吉應連帶給付原告2,000
    ,000元，及自起訴狀繕本送達各被告之翌日起至被告等清償
    之日止，按週年利率百分之5計算之利息。
  ⒊前二項聲明，原告願供擔保，請准予宣告假執行。
二、被告則以：
  ㈠原告請求被告返還相當於租金之不當得利，為無理由，其理
    由如下：
　⒈被告李玟潔、陳俊吉之戶籍從未設於系爭房屋中，更自始未
    曾居住於系爭房屋內，於109年間更無占有系爭房屋之事實
    ，原告就此部分為盡其舉證之責任，原告主張被告李玟潔、
    陳俊吉應給付相當於租金之不當得利，顯無理由。
　⒉被告吳梅子原住於系爭房屋內之第四臥房，然因系爭房屋於
    拍賣程序中，因此被告李玟潔即於109年5月間，將被告吳梅
    子接至臺北市○○○路0段000號4樓同住。被告吳梅子於109年5
    月間即未住於系爭房屋內，原告空言主張被告吳梅子占有系
    爭房屋，顯未盡其舉證之責，原告請求被告吳梅子給付相當
    於租金之不當得利，顯屬無據。
　⒊被告李燦輝自70年間，即與其次子即訴外人李冠霆同住於系
    爭房屋，長期以來家中之大部分生活開銷皆由被告李燦輝支
    出。其長子即訴外人李柏宇(即李冠霆之大哥)認為被告李燦
    輝既無收入又需支出家中之開銷，為免日後李冠霆因債務問
    題導致系爭房屋遭出賣、移轉而使被告李燦輝流離失所，因
    此與李冠霆協議由被告李燦輝承租系爭房屋中之一個房間，
    並以每月家中之水、電、瓦斯代租金之給付，此業經家中成
    員明知且同意。又因被告李燦輝與李冠霆間之租賃契約僅有
    口頭協議並未公證且斯時為免日後因不定期租約而無法達成
    原預設之效果。是以，系爭租賃契當時僅以五年為限，並於
    租約期限屆至前雙方再行協商，豈料李冠霆於105年9月9日
    突因意外過世，嗣後，系爭房屋即因無法繳付貸款而遭銀行
    拍賣，並由原告拍定。準此，系爭房屋中被告李燦輝所住之
    房間因與前所有權人(即李冠霆)於105年6月間定有租賃契約
    ，並以五年為一期，因此雙方之租賃契約應於110年6月屆期
    ，因此依民法第425條規定，被告李燦輝並非無權占有系爭
    房屋，被告李燦輝自得主張有民法第425條第1項之適用，此
    亦係系爭房屋於拍賣時不予點交之原因，被告李燦輝占有系
    爭房屋係基於合法權源，原告之主張無理由。縱認被告李燦
    輝依法未享有占有權源，原告所主張之每坪1,437.5元與市
    場行情不符，顯然過高。
　㈡原告主張依民法第184條第1項前段、第185條、第195條第1項
    之規定請求財產上損害賠償1,500,000元及慰撫金500,000元
    ，為無理由，其理由如下：
　⒈本件110年5月7日言詞辯論筆錄，經鈞院整理之本件爭點二係
    原告請求財產上損害賠償1,000,000元及慰撫金500,000元，
    業經兩造同意，然原告於書狀中復改請求財產上之金額為1,
    500,000元，原告此主張已違反禁反言原則。
　⒉被告吳梅子、李玟潔、陳俊吉無任何拆除系爭房屋內部裝潢
    、增建之行為，被告李燦輝亦自承係由其由一人所拆除，亦
    未見原告就此提出該三人有拆除行為之任何證明，原告此部
    分主張顯無理由。
　㈢系爭房屋增建部分：
　⒈被告李燦輝拆除之部分係為系爭房屋之增建(即違章建築部分
    )，且非屬權利移轉證書所涵蓋之範圍(參原證2)，再者，被
    告李燦輝於109年5月25日拆除系爭增建部分時，原告尚未取
    得系爭房屋之所有權，益徵原告並無任何權利受有損害，昭
    昭至明。
　⒉原告固提出原證26之手寫筆記本、原證27之line對話記錄結
    圖、原證29之房屋照片欲證明被告李燦輝於109年5月26日後
    仍有拆除之行為，然查，該手寫筆記本僅係被告李燦輝之規
    劃日程，然於109年5月25日開始拆除後，於當日即拆除完畢
    ，原證27之line對話紀錄，被告李燦輝非對話之一方，實無
    法證明被告李燦輝有任何故意損害原告之故意，原證29之照
    片亦無從得出被告李燦輝於109年5月28日仍有拆除行為之結
    論。
　⒊準此，該違章之增建部分自始非屬原告得之權利，退步而言
    ，原告亦未就109年5月26日取得系爭房屋所有權後，被告李
    燦輝是否仍有另行拆除之行為盡其舉證責任，原告主張被告
    李燦輝應負損害賠償之責，要無可採。縱認被告李燦輝應負
    損害賠償之責，原告所主張之金額誠屬無據，蓋依系爭鑑定
    報告鑑定內容一之鑑定結果，系爭房屋三樓增建部分之修復
    費用為520,334元，原告尚不得因鑑定單位所評估之修復等
    費用不符期待而棄兩造之合意不顧，另行提出未經被告同意
    之其他廠商所提供之估價單，並據此為請求賠償之依據，原
    告所提之單據已非可採，遑論該等估價單殊無考量折舊之金
    額，估價標的更包含冷氣、廚具等非屬房屋之一部之家具，
    綜上，原告主張1,500,000元之財產上損害賠償顯非可採。
　㈣關於二樓房屋樑損、漏水之財產上及非財產上之損害部分：
　⒈系爭增建部分已完工30餘年，其所經歷大小地震無數，佐以
    鑑定報告所稱系爭增建物當初並未計算結構等因素，其梁柱
    產生裂縫乃屬常情。
  ⒉兩造合意之台北市結構工程工業技師公會出具之鑑定報告及1
    10年5月14日之回函(參本院卷第599頁第3點及第601頁第5點
    )可稽，二樓房屋之樑損及漏水，均無任何證據能證明係因
    三樓增建物之拆除所導致，原告亦無提出其他任何證據證明
    以實其說，僅空言二者間有因果關係，洵非可採，準此，原
    告此部分主張顯無理由。
　㈤並聲明：　　
  ⒈原告之訴駁回。
  ⒉如受不利之判決，被告願供擔保，請准宣告免為假執行。
三、本件不爭執事項如下（見本院卷第580頁）：
  ㈠系爭房屋於109年5月18日經本院執行處公開拍賣，由原告得
    標買受，並於嗣後取得權利移轉證明書。
  ㈡被告李燦輝於109年11月9日以前占有使用系爭房屋。
  ㈢原告為系爭房屋同址正樓下2 樓房屋之所有權人。
  ㈣被告李燦輝拆除系爭房屋內部裝潢、增建部分。
四、法官本件爭點如下（見本院卷第580頁）：　
  ㈠原告依民法第179條之規定，請求被告返還相當於不當得利之
    租金，有無理由？
  ㈡原告依民法第184條第1項前段、第185條、第195條第1項等規
    定，請求被告財產上損害賠償1,500,000元及慰撫金500,000
    元，有無理由？
五、得心證之理由：
　　本件原告主張系爭房屋於109年5月18日經本院執行處公開拍
    賣，由原告得標買受，並於嗣後取得權利移轉證明書。被告
    李燦輝於109年11月9日以前占有使用系爭房屋。原告為系爭
    房屋同址正樓下2樓房屋之所有權人。被告李燦輝拆除系爭
    房屋內部裝潢、增建部分等情，惟被告所不爭執，並有不動
    產權利移轉證書、建物所有權狀及現場照片影本各1紙附卷
    可稽（見本院卷第17-20頁、第31-48頁），堪信為真實。至
    原告主張依民法第179條之規定，請求被告返還相當於不當
    得利之租金，以及依民法第184條第1項前段、第185條、第1
    95條第1項等規定，請求被告財產上損害賠償1,500,000元及
    慰撫金500,000元，則為被告否認，並以前詞置辯，茲論述
    如下：
　㈠原告依民法第179條之規定，請求被告返還相當於不當得利
　　之租金，有無理由？
　⒈按無法律上之原因而受利益，致他人受損害者，應返還其利
    益。雖有法律上之原因，而其後已不存在者，亦同，民法第
    179條定有明文。次按不當得利依其類型可區分為「給付型
    之不當得利」與「非給付型不當得利」，前者係基於受損人
    有目的及有意識之給付而發生之不當得利，後者乃由於給付
    以外之行為（受損人、受益人、第三人之行為）或法律規定
    所成立之不當得利。而在「非給付型之不當得利」中之「權
    益侵害之不當得利」，凡因侵害歸屬於他人權益內容而受利
    益，致他人受損害，欠缺正當性；亦即以侵害行為取得應歸
    屬他人權益內容的利益，而不具保有利益之正當性，即應構
    成無法律上之原因，而成立不當得利（最高法院99年度臺再
    字第50號判決意旨參照）。又按侵害歸屬他人權益之行為，
    本身即為無法律上之原因，主張依此類型之不當得利請求返
    還利益者（即受損人），固無庸就不當得利成立要件中之無
    法律上之原因舉證證明，惟仍須先舉證受益人取得利益，係
    基於受益人之「侵害行為」而來，必待受損人舉證後，受益
    人始須就其有受利益之法律上原因，負舉證責任，方符舉證
    責任分配之原則（最高法院105年度臺上字第1990號判決意
    旨參照）。查原告主張被告無權占用原告所有之系爭房屋，
    被告應給付相當於租金之不當得利，揆諸前揭說明，原告係
    主張被告有「權益侵害之不當得利」，自應須先由原告舉證
    被告取得利益，係基於其「侵害行為」而來。
　⒉查原告並未舉證證明被告吳梅子、李玟潔、陳俊吉居住占有
    系爭房屋之事實，未盡其舉證之責任，故原告主張被告李玟
    潔、陳俊吉應給付相當於租金之不當得利，為無理由，應予
    駁回。
　⒊次查，被告李燦輝主張與李冠霆於105年6月間簽訂租賃契
　　約，約明以5年為期限，租期至110年6月。依民法第425條第
    1項之規定，被告李燦輝並非無權占有系爭房屋，參諸系爭
    房屋於拍賣時不予點交一事，足證被告李燦輝占有系爭房屋
    係基於合法權源，原告主張為無理由，應予駁回。
　㈡原告依民法第184條第1項前段、第185條、第195條第1項等規
    定，請求被告財產上損害賠償1,500,000元及慰撫金500,000
    元，有無理由？　
　⒈經查，被告吳梅子、李玟潔、陳俊吉否認有何拆除系爭房屋
    內部裝潢、增建乙情，自應由原告就此一事實負舉證責任。
    因原告就此一事實未盡其舉證責任，故原告主張被告吳梅子
    、李玟潔、陳俊吉應賠償原告財產上損害1,500,000元，為
    無理由，應予駁回。
　⒉本件被告李燦輝坦承其拆除系爭房屋內部裝潢、增建乙情，
    惟辯稱：其拆除部分為系爭房屋之增建(即違章建築部分)，
    且非屬權利移轉證書所涵蓋之範圍，且其於109年5月25日拆
    除系爭增建部分時，原告尚未取得系爭房屋之所有權，益徵
    原告並無任何權利受有損害等語。查原告雖提出原證26之手
    寫筆記本、原證27之line對話記錄結圖、原證29之房屋照片
    用以證明被告李燦輝於109年5月26日後有拆除行為，然該手
    寫筆記本僅係被告李燦輝之單方手寫日程，尚難證明於109
    年5月26日後，被告李燦輝有為拆除行為。次查，原證27之l
    ine對話紀錄並未顯示被告李燦輝為對話之一方，無法證明
    被告李燦輝有任何故意損害原告之行為。再查，原證29之照
    片亦無法證明被告李燦輝於109年5月26日後有拆除行為。
　⒊準此，因違章之增建部分並非屬原告取得之所有權，且原告
    並未就109年5月26日取得系爭房屋所有權後，被告李燦輝果
    有為拆除之行為盡其舉證責任，原告主張被告李燦輝應負損
    害賠償之責，為無理由，應予駁回。
　⒋另系爭增建部分完工達30年之久，加以台灣為多地震區，歷
    經眾多地震，且鑑定報告所稱系爭增建物當初並未計算結構
    等因素，其梁柱產生裂縫乃屬常情。故本件臺北市結構工程
    工業技師公會出具之鑑定報告及110年5月14日之回函內容，
    不足以證明二樓房屋之樑損及漏水係因三樓增建物之拆除導
    致，從而，原告此部分主張亦為無理由，應予駁回。  
六、綜上所述，原告主張依民法第179條之規定，請求被告等返
    還相當於不當得利之租金，以及依民法第184條第1項前段、
    第185條、第195條第1項等規定，請求被告等給付財產上損
    害賠償1,500,000元及慰撫金500,000元，均為無理由，應予
    駁回。又原告之訴既經駁回，其假執行之聲請即失所附麗，
    應併予駁回。
七、本件事證已臻明確，兩造其餘攻擊防禦方法及證據，經本院
    斟酌後，核與判決結果不生影響，爰不另論述，併此敘明。
八、訴訟費用負擔之依據：民事訴訟法第78條。　　　　 
中華民國110年12月2日
                  民事第二庭    法　官　陳雅瑩
以上正本係照原本作成。
如對本判決上訴，須於判決送達後20日內向本院提出上訴狀。如
委任律師提起上訴者，應一併繳納上訴審裁判費。
中華民國110年12月2日
                                書記官　鄭以忻